【裁判字號】    94,上易,899
【裁判日期】    950321
【裁判案由】    侵權行為損害賠償
【裁判全文】
臺灣高等法院民事判決                 94年度上易字第899號
上  訴  人  甲○○
訴訟代理人  高榮志律師
被  上訴人  乙○○
上列當事人間請求侵權行為損害賠償事件，上訴人對於中華民國
94年8月31日臺灣臺北地方法院93年度訴字第4085號第一審判決
提起上訴，本院於95年3月7日言詞辯論終結，判決如下：
    主  文
上訴駁回。
第二審訴訟費用由上訴人負擔。
    事實及理由
一、本件上訴人主張：被上訴人於民國91年7月22日19時許，駕
    駛車牌號碼X3─8278號自用小客車，沿台北市○○○路○段
    ，由南往北方向行駛慢車道，途經該路段77巷口，欲變換車
    道至快車道時，本應注意汽車行駛時，駕駛人應注意車前狀
    況，並隨時採取必要之安全措施，而依當時情況，天候晴，
    夜間有照明，路面乾燥、無缺陷、視距良好，並無不能注意
    之情事，詎被上訴人竟能注意而疏未注意，追撞訴外人陳國
    明駕駛之搭載上訴人之車牌號碼7A─046號營業小客車，致
    上訴人因之受有頸椎受傷症候群、慢性頸肌痛及左側頸椎神
    經根病變等傷害，上訴人為此支付新台幣（下同）50,000元
    之醫療費用、5,500元之計程車費用，又上訴人因於上班時
    間看診高達62次及到庭等因素，致92年未獲2個月的獎勵金
    120,000元，且上訴人因此車禍受到身心、精神上的煎熬，
    故請求精神上之損害賠償524,500元，以上合計共700,000元
    （50,000+5,500+120,000+524,500=700,000），爰依侵權行
    為之法律關係請求上訴人給付700,000元，並聲明願供擔保
    請准宣告假執行等語。原審判決上訴人敗訴。上訴人不服，
    並就其中醫療費用28,799元（台大醫院7,766元，台北市立
    仁愛醫院（以下簡稱仁愛醫院）1,593元，新泰綜合醫院1,
    440元，復建費用18,000元），就醫之交通費20,400元（台
    大醫院往返68次，仁愛醫院往返4次，新泰綜合醫院往返30
    次，共計102次，每次以200元計算），精神慰撫金40,000元
    部分提起上訴，聲明：(一)原判決關於駁回後開第二項之訴及
    該部分假執行之聲請，均廢棄。(二)被上訴人應給付上訴人89
    ,199 元。
二、被上訴人則以：被上訴人駕駛自用小客車雖於前揭時、地與
    陳國明所駕駛之計程車發生輕微碰撞（以下簡稱系爭車禍）
    ，然斯時兩部車處於剛啟動狀態，且被上訴人之車輛毫髮無
    傷，陳國明之車輛外觀亦無明顯撞痕，足見本件汽車碰撞程
    度輕微，且本件事故碰撞係自後方而來，坐於後座之未繫安
    全帶之乘客朴晟夏，其受力之程度必大於前座並繫有安全帶
    之上訴人，惟朴晟夏並未受到任何傷害，則上訴人不可能因
    輕微之碰撞而造成頸椎受傷、頸椎神經根病變之傷害。再觀
    之上訴人仁愛醫院病歷，上訴人於事故發生前10個月即因腰
    酸背痛3、4年就診，則上訴人所主張之頸背酸痛現象並非於
    本案發生後始產生。上訴人嗣於91年9月25日再至仁愛醫院
    門診主訴因「91年8月10日車禍後，左臂麻木感及暈眩」，
    足見上訴人自81年8月10日始發生左臂麻木及暈眩現象，而
    非本系爭車禍發生之91年7月22日。次依新泰綜合醫院病歷
    紀錄及醫院回覆之就診摘要表，上訴人於事故發生後10天即
    91年8月2日第一次至新泰醫院係因「左手肘痛」就診，經醫
    生診斷為「骨關節痛」；迄事故發生後1個多月後上訴人第
    二次至新泰綜合醫院就診，上訴人雖向醫生稱其頸背酸至左
    上肢，惟亦未有反應麻痛或神經感覺異常現象。而上訴人頸
    背酸痛合併傳至左上肢之可能病因，因該症狀係上訴人就診
    前數日產生，新泰綜合醫院亦未能斷定是否係直接由車禍撞
    擊所引起。再依臺大醫院94年2月23日函覆說明：「若排除
    上訴人所陳述之病因，本院不能確定其頸椎神經根病變絕對
    係外力撞擊所造成」，亦難認上訴人之傷病與本件車禍有相
    當因果關係。況上訴人因系爭車禍告訴被上訴人過失傷害案
    ，已判決被上訴人無罪確定在案。上訴人既不能證明其所訴
    傷病與本件車禍事故之發生有何因果關係，其依侵權行為請
    求被上訴人負損害賠償責任即屬無據等語，資為抗辯。並聲
    明：上訴駁回。
三、上訴人主張被上訴人於前揭時、地駕駛車牌號碼X3-8278號
    自用小客車自後追撞陳國明駕駛搭載上訴人之車牌號碼7A-0
    46號營業小客車等情，業經陳國明於警訊陳證甚詳，並有道
    路交通事故調查報告及交通事故現場照片附卷可稽（附本院
    調閱臺灣臺北地方法院檢察署92年度偵字第14385號卷【以
    下簡稱偵字卷】第3頁至第8頁），且為被上訴人所不爭，堪
    信為真。
四、上訴人主張其因前揭車禍致受有頸椎受傷症候群、慢性頸肌
    痛及左側頸椎神經根病變等傷害，業據提出台大醫院91年11
    月8日、92年12月17日診斷證明書、新泰綜合醫院91年10月9
    日診斷證明書、仁愛醫院神經內科91年10月2日、骨科91 年
    10月2日診斷證明書為證（見93年度交附民字第63號卷第7頁
    至第11頁），惟被上訴人否認上訴人所受前揭傷病係因系爭
    車禍所引致，並以前揭情詞置辯。經查：
  (一)按當事人主張有利於己之事實者，就其事實有舉證之責任，
    民事訴訟法第277條前段定有明文。又按損害賠償之債，以
    有損害之發生及有責任原因之事實，並二者之間，有相當因
    果關係為成立要件。故被上訴人所主張損害賠償之債，如不
    合於此項成立要件者，即難謂有損害賠償請求權存在（最高
    法院48年台上字第481號判例意旨參照）。本件被上訴人否
    認車禍之發生與上訴人所主張之傷害間有相當因果關係，則
    上訴人就此應負舉證責任。
  (二)上訴人於系爭車禍發生時，即告知被上訴人其並未有不舒服
    ，此經上訴人原法院93年度交易字第111號陳認甚詳（見本
    院調閱93年度交易字第111號卷【以下簡稱交易卷】第56頁
    反面），參酌證人即計程車司機陳國明於警訊陳證稱：「嗣
    後申女（按係指上訴人）找我一同至臺北市警察局大案交通
    分隊報案（於91年9月10日始報案）；始知申女當時肇事後
    有受傷」、「他們都是韓國人，都講韓國話，我聽不懂，後
    來警局做筆錄我才知道申小姐經過撞及後頭暈才去看醫生」
    （見偵字卷第4頁、交易卷第61頁反面），足證上訴人於系
    爭車禍發生時，未曾告知被上訴人或司機陳國明其有頭暈或
    其他任何不適症狀至明。則上訴人於原法院交易案中陳稱其
    「於案發當時整個手麻掉，頭暈暈的，重點是手、脖子有一
    點點痛，還有連續3天頭暈，其當場跟司機、老闆（按係指
    朴晟夏）說了受傷之情形」云云（見交易卷第54頁反面）。
    上訴人陳稱車禍當時有受傷並告知陳國明乙節，既與陳國明
    證述不符，且依一般常情，上訴人於車禍發生時果若有任何
    不適，理當會告知肇事應負損害賠償責任之被上訴人或司機
    陳國明，惟上訴人卻未將其有頭暈、手及脖子疼痛傷情告知
    被上訴人或陳國明，足證上訴人於系爭車禍發生時，並未有
    任何不適之症狀。上訴人陳稱其於車禍發生時即有前揭症狀
    云云，顯不足採。則證人朴晟夏於檢察官偵查中證稱：「她
    （按係上訴人）說她左手整隻麻掉…甲○○在車上跟我說她
    的手臂麻掉，也跟我說頭痛…可能是左手，但是因時間太久
    了，我不太確定」（見本院調閱臺灣臺北地方法院檢察署92
    年度調偵字第724號卷【以下簡稱調偵卷】第30頁、第55頁
    至第56頁），顯係配合上訴人所為迴護之詞，亦不足採信。
  (三)上訴人於系爭車禍91年7月22日發生後，首度於91年8月2日
    即車禍發生後10餘日始至新泰綜合醫院就診，主訴「左手肘
    痛」，並未述及其有頭痛、頭暈、頸椎受傷、頸肌痛或左側
    頸椎神經根病變等症狀，該院之醫師乃診斷係「骨關節病」
    。嗣上訴人於91年8月28日再至該院就診，上訴人向醫師許
    昭智表示頸背酸痛合併傳至左上肢有數日之久，上訴人亦未
    表示有麻痛或神經感覺異常，而上訴人斯時雖曾告訴醫師其
    就診1個月前有頸部受傷病史，但因上訴人症狀為前數日所
    產生，故醫師無法得知直接由車禍撞所引起，故先用藥物保
    守治療，經1星期藥物治療，症狀仍然存在，乃給予Ｘ光檢
    查，惟並未發現上訴人頸椎有骨折或移位現象。另造成頸背
    酸至左上肢之可能病因有很多，諸如：頸椎問題、神經問題
    、肌內肌腱問題、血液循環問題甚至睡不好覺，情緒均有可
    能，上訴人就診前1個月雖有頸椎受傷病史，但其頸背酸至
    左上肢係就診數日前所產生，無法得知該症狀係直接由車禍
    撞擊所引起，且臨床上，頸椎受傷後之症狀都是受傷後立即
    發生酸麻現象等情，有該院92年12月31日新泰綜合管字第92
    273號函暨所附之新泰綜合醫院就診摘要表、94年3月1日（9
    4）新泰綜合管字第94029號函暨所附之新泰綜合醫院病歷及
    就診摘要表可證（見調偵卷第42頁至第43頁、本院93年度交
    上易字卷第255號卷【以下簡稱交上易卷】第113頁至第119
    頁）。再依證人即上訴人於91年8月22日看診之醫師許昭智
    亦證稱從撞擊到發生症狀之時間，視撞擊程度，如果組織有
    受損壓迫到神經的話可能馬上酸痛，重一點如果壓到神經就
    會酸、麻、痛，任何一種病產生的原因很多，長期坐姿不良
    也有可能產生上訴人主訴之頸背酸至左上肢之病情等語（見
    調偵卷第57頁）。綜合新泰綜合醫院函及證人許昭智之證詞
    ，上訴人之頸背酸至左上肢病情，既係於91年8月22日就診
    前數日發生，雖上訴人已告知醫師約1個月前有頸椎受傷病
    史，但醫師仍認無法得知該症狀係由系爭車禍所引起，且臨
    床上若因車禍撞擊產生之頸部酸、麻、痛現象，應係受傷後
    立即發生，惟上訴人於系爭車禍發生時，並未有任何不適症
    狀，已如前述，則上訴人於就診前數日始發生頸背酸至左上
    肢之症狀，顯與系爭車禍無關。
  (四)又依上訴人於仁愛醫院就診之病歷，上訴人於系爭車禍發生
    前10個月（即90年9月27日），即有腰背酸痛之病史達3、4
    年之久（low back pain for 3-4 yrs，off and on），此
    有仁愛醫院93年11月29日北市仁醫歷字第09361021800號函
    附上訴人之病歷資料可證（見交上易卷第53頁至第57頁）。
    嗣上訴人於91年9月25日再至仁愛醫院就診，主訴因91年8月
    10日車禍後左臂麻木感及暈昡，當時之理學及神經學檢查後
    發現，上訴人左側第六頸椎神經皮節區有輕度感覺障礙及兩
    側肩部及後頸部肌肉有「引痛點」，診斷為「名傷症候群」
    ，乃投與肌肉鬆弛劑及止痛消炎劑，並依安排之腦電波檢查
    （91年9月26日）呈正常發現，且于91年10月2日返診主訴病
    況改善。又該院診斷書記載上訴人「慢性頸肌痛」乃由於外
    傷後或長期正確之姿勢導致之肩頸部疼痛，且于神經學檢查
    可見患部肌痛繃緊及「引痛感」之出現，如本病例。至「腰
    部肌腱炎」之發生與「慢性頸肌痛」類似，病因為外傷後或
    長期不正確之姿勢所導至之肩頸部疼痛，亦有台北市立聯合
    醫院94年2月14日北市醫仁字第09431216200號函附上訴人病
    歷在卷可考（見交上易卷第102頁）。參諸上訴人於原法院
    93年度交易字第111號過失傷害案中自陳其為慣用左手之人
    ，工作時復需長期使用電腦，復於本院刑事庭94年5月2日審
    理時亦表示其有坐姿不良、駝背之情形（見交易卷第57頁反
    面、交上易卷第145頁），徵諸上訴人腰背酸痛之病史達3、
    4 年之久，是該院診斷書所載上訴人「慢性頸肌痛」等傷害
    ，除外傷外，亦有可能係上訴人長期不正確之姿勢所導致，
    上訴人徒以其有前揭病症遽認其係因系爭車禍所造成云云，
    顯未善盡舉證之責，不足為採。
  (五)上訴人復於91年10月22日至台大醫院就診，主訴為左側上肢
    麻木併頸部酸痛，病史及症狀符合左側頸椎神經根病變之診
    斷，且依上訴人之病史推論，其病症最可能是頭頸部受傷或
    劇烈甩動拉扯神經根所致。另依上訴人主訴其在91年7月間
    被後車追撞導致頸部撞及車枕，此種受傷機轉臨床上稱為甩
    皮鞭損傷，此乃因為頭頸交界處在急性前後晃動下會先前彎
    再後張，如同甩皮鞭一般，故而如此稱呼。外力撞擊若造成
    頭頸部劇烈甩動，有可能會造成神經根撞扯傷，進而導致神
    經根病變，但頸椎受傷未必會產頸椎移位，有該院94年2月
    23 日校附醫祕字第0940201492號函附卷可證（見交上易卷
    第110、第111頁）。是依台大醫院函所示，上訴人受有神經
    根病變之傷害，依其主述及病史推論，最有可能原因雖是頭
    頸部受傷或劇烈甩動撞扯神經根所致，但神經根病變係指神
    經根（週邊神經離開脊髓的部份）產生病變，常見原因除前
    揭所述頭頸部受傷或劇烈甩動拉扯外，尚有壓迫（如骨刺、
    骨頭或椎間盤突出壓迫神經）、拉扯傷（如外傷）、發炎、
    感染或腫瘤壓迫等；且若排除上訴人所陳述之病因（因車禍
    被後車追撞）外，台大醫院並無法確定上訴人頸椎神經根病
    變絕對係外力撞擊所造成，亦有前開台大醫院函在卷可考，
    是上訴人以其車禍後而受有神經根病變症狀，遽以推論係因
    系爭車禍所造成云云，殊難採信。
  (六)上訴人因系爭車禍而告訴被上訴人犯有過失傷害罪嫌，亦經
    認定上訴人所指訴之傷害，與系爭車禍無相當因果關係，而
    判決被上訴人無罪確定在案，有本院調閱交上易過失傷害案
    全卷可參。益證上訴人主張其所受前揭傷病與系爭車禍有相
    當因果關係，無足可取。
五、綜上所述，上訴人所受頸椎受傷症候群、慢性頸肌痛及左側
    頸椎神經根病變等傷害，上訴人無法證明與系爭車禍有相當
    因果關係。從而，上訴人依據侵權行為之法律關係，請求被
    上訴人給付上訴人89，199元，即無理由，不應准許。原審
    為上訴人敗訴之判決，及駁回其假執行之聲請，並無不合。
    上訴意旨指摘原判決不當，求予廢棄改判，為無理由，應予
    駁回。
六、本件事證已明，兩造其餘攻擊防禦方法，核與本件之結論，
    不生影響，爰不一一贅述，附此敘明。
七、據上論結，本件上訴為無理由，依民事訴訟法第449條第1項
    、第78條，判決如主文。
中    華    民    國    95    年    3    月    21    日
                  民事第十一庭審判長法  官  鄭雅萍
                                    法  官  林恩山
                                    法  官  蘇芹英
正本係照原本作成。
不得上訴。
中    華    民    國    95    年    3     月    21    日
                                    書記官   林初枝


司法院資訊處製作；財團法人民間司法改革基金會備份。
